【裁判字號】    88,訴,2263
【裁判日期】    890110
【裁判案由】    懲治盜匪條例
【裁判全文】
臺灣臺中地方法院刑事判決                        八十八年度訴字第二二六三號
    公  訴  人  台灣台中地方法院檢察署檢察官
    被      告  乙○○
    指定辯護人  本院公設辯護人  丙○○
右列被告因懲治盜匪條例案件，經檢察官提起公訴（八十八年度訴字第二二六三號）
，本院判決如左：
    主  文
乙○○連續意圖為自己不法所有，以藥劑致使不能抗拒而取他人之物，處有期徒刑捌
年。
扣案之入眠劑參包沒收。
    事  實
一、乙○○意圖為自己不法之所有，並基於概括之犯意，先後多次於下列時、地強盜
    財物：民國（下同）八十八年八月十五日晚上，乙○○邀約與其相識之男子劉
    萬得至台中市第一廣場八樓美樂卡ＫＴＶ唱歌，旋即利用開啟飲料之機會，將事
    先備妥之入眠劑半包（每包五顆，已搗碎用水溶解）摻入飲料內供劉萬得飲用。
    劉萬得喝下摻有入眠劑之飲料後，約隔一、二個小時即已昏昏欲睡，乙○○遂又
    邀約劉萬得至台中市○○街五八號萬年旅社休息，劉萬得進入旅社房間後不久即
    昏睡不醒，因此不能抗拒。乙○○隨即下手取走劉萬得皮包內之現金新台幣（下
    同）一萬五千多元，得手後即行離去。劉萬得於翌日上午十一時許醒來，始知本
    身財物已遭洗劫。同年十月十一日晚上，乙○○透過電話交友中心在報紙刊登
    之電話交友廣告，打電話至電話交友中心，經電腦轉接而與鄭偉健以電話聊天，
    嗣後二人相約在台中市○○路天橋下見面，乙○○即約鄭偉健前往雙十大飯店房
    間內喝酒聊天，鄭偉健聽言即購買啤酒前往。二人進入飯店房間後，乙○○利用
    鄭偉健不注意時，取出事先備妥之入眠劑摻入啤酒內，使不知情之鄭偉健喝過啤
    酒後即昏睡不醒，因而不能抗拒。乙○○即取走鄭偉健皮包內之現金二千三百多
    元後離去。同年十月十八日，乙○○再透過電話交友中心轉接，與甲○○以電
    話聊天，二人相約於同日晚上在台中市○區○○路台中憲兵隊前見面後，乙○○
    又邀約甲○○買酒至台中市○區○○路二六七號綿綿飯店三０二號房間內共飲。
    二人進入房間後，乙○○利用甲○○在浴室洗澡之際，取出事先備妥之入眠劑摻
    入茅台酒內，使不知情之甲○○喝過茅台酒後即昏睡不醒，因而不能抗拒。乙○○隨即取走甲○○所帶現金約一千五百元後離去。乙○○復於同年十一月四日
    晚上，經由電話交友中心轉接與丁○○聊天，二人相約在台中市火車站對面見面
    後，乙○○又約丁○○買酒至台中市○○路三號富春飯店六０三號房間內共飲。
    二人進入房間後，乙○○利用丁○○在浴室洗澡之際，取出事先備妥之入眠劑摻
    入啤酒內，使不知情之丁○○喝過啤酒後即昏睡不醒，因而不能抗拒。乙○○立
    即取走丁○○身上現金三千四百多元後離去。丁○○於翌日凌晨四時許，經飯店
    服務生叫醒後始知財物已遭洗劫，經丁○○報警處理，而於同年十一月六日晚上
    二十一時許，在台中市○○路與復興路口查獲乙○○，並在其身上起出準備作案
    用之入眠劑二包（液狀），又在其居住之台中市○○街三十一號國際旅社三０三
    室，查獲入眠劑一包（五顆）及包裝入眠劑之空袋三個，而其強盜所得財物均已
    花用殆盡。
二、案經台中市警察局第一分局報請台灣台中地方法院檢察署檢察官偵查起訴。
    理  由
一、訊據被告對於右開犯罪事實均坦承不諱，核與被害人劉萬得、鄭偉健、甲○○、
    丁○○指訴之情節相符，並有入眠劑三包扣案可證，被告之自白與事實相符，犯
    行洵堪認定。
二、按懲治盜匪條例係於民國三十三年四月八日經國民政府公布全文十一條，該條例
    第十一條規定「本條例自公布日施行」、第十條規定「本條例施行期間定為一年
    。必要時得以命令延長之。」等語。是於四十六年六月五日總統公布刪除原第十
    條條文而使懲治盜匪條例成為常態性之特別法前，懲治盜匪條例係具有限時法之
    性質。其中三十四年、三十七年、三十八年、三十九年四次延展，均係於懲治盜
    匪條例施行期限屆滿後，始以命令回溯至同年之四月八日起延展一年，依限時法
    之法理而言，上開期限屆滿後之延展，應屬無效，當無疑義。目前爭議之焦點厥
    為立法院嗣於四十六年刪除原第十條條文，並調整法條次序之行為，是否係屬重
    新立法之程序？按學者固認上開行為無法使得業已失效之法律起死回生，惟依司
    法院大法官釋字第三四二號解釋文認為：「立法院審議法律案，須在不牴觸憲法
    之範圍內，依其自行訂定之議事規範為之。法律案經立法院移送總統公布者，曾
    否踐行其議事應遵循之程序，除明顯牴觸憲法者外，乃其內部事項，屬於議會依
    自律原則應自行認定之範圍，並非釋憲機關審查之對象。是以總統依憲法第七十
    二條規定，因立法院移送而公布之法律，縱有與其議事規範不符之情形，然在形
    式上既已存在，仍應依中央法規標準法第十三條之規定，發生效力。法律案之立
    法程序有不待調查事實即可認定為牴觸憲法，亦即有違反法律成立基本規定之明
    顯重大瑕疵者，則釋憲機關仍得宣告其為無效。惟其瑕疵是否已達足以影響法律
    成立之重大程度，如尚有爭議，並有待調查者，即非明顯，依現行體制，釋憲機
    關對於此種事實之調查受有限制，仍應依議會自律原則，謀求解決。關於依憲法
    增修條文第九條授權設置之國家安全會議、國家安全局及行政院人事行政局之組
    織法律，立法院於中華民國八十二年十二月三十日移送總統公布施行，其通過各
    該法律之議事錄，雖未經確定，但尚不涉及憲法關於法律成立之基本規定。除此
    之外，其曾否經議決通過，因尚有爭議，非經調查，無從確認。依前開意旨，仍
    應由立法院自行認定，並於相當期間內議決補救之。若議決之結果與已公布之法
    律有異時，仍應更依憲法第七十二條之規定，移送總統公布施行。」核其理由係
    認：「依民主憲政國家之通例，國家之立法權屬於國會，國會行使立法權之程序
    ，於不牴觸憲法範圍內，得依其自行訂定之議事規範為之，議事規範如何踐行係
    國會內部事項。依權力分立之原則，行政、司法或其他國家機關均應予以尊重，
    學理上稱之為國會自律或國會自治。又各國國會之議事規範，除成文規則外，尚
    包括各種不成文例規，於適用之際，且得依其決議予以變通，而由作此主張之議
    員或其所屬政黨自行負擔政治上之責任。故國會議事規範之適用，與一般機關應
    依法規嚴格執行，並受監督及審查之情形，有所不同。立法院為國家最高立法機
    關，由人民選舉之立法委員組織之，代表人民行使立法權，憲法第六十二條定有
    明文。立法院行使職權之程序，憲法雖未詳加規定，惟其審議法律案，須依議事
    規範為之，而議事規範係由立法院組織法、議事規則及議事慣例等構成，與一般
    民主憲政國家國會所享有之自律權，並無二致。立法院於審議法律案過程中，曾
    否踐行其議事規範所定程序乃其內部事項，除牴觸憲法者外，屬於議會依自律原
    則應自行認定之範圍，並非釋憲機關審查之對象，此在各國實務上不乏可供參考
    之先例。」等語。是以立法院咨請總統公布施行之法律，其議事程序是否踐行應
    予遵循之立法程序、議事規範或議事慣例，上開立法程序、議事規範或議事慣例
    是否伴隨我國數十年來民主政治之演進而有程度不一之實踐（例如由一黨獨大之
    國會掌控模式轉變為政黨政治之協商模式，立法院會運作情形有無不同等），要
    屬國會自律之內部事項，應非司法權審判之標的。尤以本案爭議迄今，立法院始
    終未就懲治盜匪條例有無效力表示疑義，則本諸權力分立及司法權被動之本質，
    司法機關自難逕予推翻其效力。否則參諸現制，我國法官選任未經公民普選產生
    ，如其得就代表國民全體總意志之立法院於制定法律之立法過程（並非懲治盜匪
    條例條文本身，而係指其制訂程序）任加置喙，而未嚴守司法權自我抑制之要求
    ，顯有未當。此與彼邦法官選任之過程係經國民意志之參與，故其違憲審查之範
    圍亦有不同，二者尚難援為類比。從而，懲治盜匪條例之效力既係繫於四十六年
    間之法定程序是否完備，而其議事過程，依現今文獻記載，亦難判定是否即為前
    開釋字第三四二號內容所稱之：「有不待調查事實即可認定為牴觸憲法，亦即有
    違反法律成立基本規定之明顯重大瑕疵者，則釋憲機關仍得宣告其為無效。」之
    情形，從而本院認為，懲治盜匪條例於四十六年刪除第十條之過程，立法者究竟
    有無逕將其餘法條引為立法內容？如屬肯定，則其立法程序有無重大瑕疵等，均
    需調查其他事實始得判斷，依據上開釋字第三四二號意旨之反面解釋，自難據此
    推論懲治盜匪條例業已失效。
三、核被告所為，係犯懲治盜匪條例第五條第一項第一款之罪。被告前後多次強盜犯
    行，時間緊接，構成要件相同，顯係基於概括犯意反覆為之，應依連續犯之規定
    論以一罪，並加重其刑，法定刑為無期徒刑部分，不得加重。爰審酌被告年輕力
    壯，不思正途謀生，反因貪圖享樂，迭以安眠藥劑迷昏被害人而洗劫財物，雖其
    所得財物不高，然而惡性非輕，尤其濫用藥物，所生危害嚴重，惟其嗣後坦承犯
    行，態度尚稱良好等一切情狀，量處如主文所示之刑。扣案之入眠劑三包（液狀
    二瓶及藥劑一包），係屬供犯罪所用之物，且為被告所有，爰依法宣告沒收。盜
    匪所得財物，業經被告花用殆盡，不另為發還之諭知。
據上論斷，應依刑事訴訟法第二百九十九條第一項前段，懲治盜匪條例第五條第一項
第一款、第八條、刑法第五十六條、第三十八條第一項第二款，判決如主文。
中      華      民      國      八十九      年      一      月    十    日
                                  臺灣臺中地方法院刑事第一庭
                                        法  官  張  升  星
右正本證明與原本無異。
如不服本判決，應於判決送達後十日內，向本院提出上訴狀。
                                        書記官
中      華      民      國      八十九      年      一      月    十    日
附錄法條：
第五條第一項：有左列行為之一者，處無期徒刑或七年以上有期徒刑：
一、意圖為自己或第三人不法所有，以強暴、脅迫、藥劑、催眠術或他法，致使不能
    拒而取他人之物或使其交付者。


司法院資訊處製作；財團法人民間司法改革基金會備份。
